【裁判字號】    99,交聲,1135
【裁判日期】    990730
【裁判案由】    違反道路交通管理處罰條例聲明異議
【裁判全文】
臺灣臺北地方法院交通事件裁定        99年度交聲字第1135號
原處分機關  臺北市交通事件裁決所
代  表  人  林文淵
異  議  人
即受處分人  甲○○（原名吳思賢）
上列異議人即受處分人因違反道路交通管理處罰條例案件，對於
臺北市交通事件裁決所中華民國99年6 月28日北市裁罰字第裁22
-AEX551411號所為之裁決處分（原舉發案號：臺北市政府警察局
98年4月30日北市警交字第AEX551411號），聲明異議，本院裁定
如下：
    主  文
原處分關於罰鍰部分撤銷。
甲○○處罰鍰新臺幣柒仟元。
    理  由
一、原處分意旨略以：異議人即受處分人甲○○於民國98年4 月
    30日凌晨0時40分許，駕駛車牌號碼4606-KR號自小客車，行
    經臺北市○○○路○段136號前，經警攔檢實施酒測結果，其
    呼氣中所含酒精濃度值每公升0.75毫克，超過規定標準，旋
    由原舉發機關臺北市政府警察局中山分局長安東路派出所警
    員當場舉發，異議人嗣經臺灣臺北地方法院檢察署檢察官為
    緩起訴處分確定，緩起訴期間並已屆滿，原處分機關乃依道
    路交通管理處罰條例第35條第1項第1款規定，裁處罰鍰新臺
    幣（下同）49,500元（吊扣駕駛處分已移送執行）等語。
二、異議意旨則略以：異議人於上開時、地，酒醉駕車之違規事
    實，業經臺灣臺北地方法院檢察署檢察官以98年度偵字第12
    239 號為緩起訴處分，異議人並依緩起訴命令通知書之指示
    ，向社團法人臺北市觀護志工協進會繳納42,500元，異議人
    僅有1 個酒後駕車行為，基於一罪不二罰之原理，原處分機
    關不應再重複裁罰，爰聲明異議，請求撤銷原處分等語。
三、按一行為同時觸犯刑事法律及違反行政法上義務規定者，依
    刑事法律處罰之，但其行為應處以其他種類行政罰或得沒入
    之物而未經法院宣告沒收者，亦得裁處之，行政罰法第26條
    第1 項定有明文，探究其立法目的，無非以一行為同時觸犯
    刑事法律及違反行政法上義務規定時，由於刑罰與行政罰同
    屬不法行為之制裁，而刑罰之懲罰作用較強，故性質上同種
    類之處罰，僅依刑事法律處罰即足資警惕，並無再處以行政
    罰之必要，惟若有應處以其他種類行政罰或得沒入之物未經
    法院宣告沒收者，為貫徹行政罰之目的，仍得裁罰之。次按
    刑事訴訟法第253 條之1 所指之緩起訴處分，其內容、要件
    與依刑事訴訟法第252 條所為之不起訴處分迥異，緩起訴處
    分為介於起訴、與微罪職權不起訴間之緩衝設計，而檢察官
    為緩起訴處分時，依刑事訴訟法第253 條之2 第1 項規定對
    被告所為之指示及課予之負擔，雖非刑罰，但對被告而言，
    仍有財產減少及自由受限之影響，在性質上具有實質制裁之
    效果，是緩起訴之被告依檢察官緩起訴處分命令，向國庫或
    公益團體繳納捐款者，乃係履行檢察官緩起訴處分之命令，
    在性質上當屬處分金，而與刑罰之罰金無異，從而，道路交
    通管理處罰條例第35條第8 項所規定之「罰金」，在解釋上
    應包括依檢察官緩起訴處分命令而向國庫或公益團體繳納捐
    款之情形在內，該受處分人既依檢察官之緩起訴處分命令，
    向國庫或公益團體繳納捐款，即已履行檢察官為緩起訴處分
    命令所課予之負擔，核與該條項所定之「經裁判確定處以罰
    金」情形無異，倘其所繳納款項之金額未低於最低罰鍰基準
    規定者，即不應再受同種類之行政罰之罰鍰制裁（臺灣高等
    法院96年11月刑事庭庭長法律問題研討會決議意旨參照）。
    再按94年12月28日修正公布，95年7月1日施行之道路交通管
    理處罰條例第35條第8 款規定：「前項汽車駕駛人，經裁判
    確定處以罰金低於本條例第92條第3 項所定最低罰鍰基準規
    定者，應依本條例裁決繳納不足最低罰鍰之部分。」及違反
    道路交通管理事件統一裁罰基準及處理細則第2 條所定「違
    反道路交通管理事件統一裁罰基準表」，即「汽車駕駛人駕
    駛小型車，飲酒後其吐氣所含酒精成份超過每公升0.55毫克
    以上，應處最低罰鍰49,000元；同時違反刑事法律者，經裁
    判確定處以罰金低於本條例第92條第3 項所定最低罰鍰基準
    規定者，應依本條例裁決繳納不足最低罰鍰之部分」等相關
    規定；倘駕駛人所支付之緩起訴處分金，未達道路交通管理
    處罰條例第92條第3 項所定最低罰鍰基準規定者，仍須補繳
    不足最低罰鍰之部分，始為適法。是檢察官為緩起訴處分並
    命向公益團體捐款者，其捐款解釋上亦屬道路交通管理處罰
    條例第35條第8 項所規定之罰鍰，監理機關雖不得再為行政
    裁罰，惟若駕駛人所支付之緩起訴處分金，未達道路交通管
    理處罰條例第92條第3 項所定最低罰鍰基準規定者，依該條
    例第35條第8 項之規定，仍須補繳不足最低罰鍰之部分。因
    此法院僅得就行為人已依緩起訴處分為公益捐款部分予以撤
    銷，並為不罰之諭知（臺灣高等法院97年11月法律座談會第
    39號提案研討結果參照）。
四、經查：
  (一)異議人於98年4月30日凌晨0 時40分許，駕駛前開自小客車，
    行經臺北市○○○路○段136號前，經警攔檢實施酒測結果，
    其呼氣中所含酒精濃度值每公升0.75毫克，超過規定之標準
    ，為警當場舉發乙節，業據異議人自陳在卷，並有舉發違反
    路交通管理事件通知單影本、酒精濃度測定單影本各1 紙附
    卷可稽，堪認異議人確有前揭交通違規行為無疑。又異議人
    嗣經移送臺灣臺北地方法院檢察署偵辦，由該署檢察官以98
    年度偵字第12239 號為緩起訴處分，再由臺灣高等法院檢察
    署檢察長以98年度上職議字第7312號處分書駁回再議而確定
    ，其緩起訴期間自98年6月26日起至99年6月25日止，並令異
    議人向臺北市觀護志工協進會支付42,500元等事實，有臺灣
    臺北地方法院檢察署98年度偵字第12239 號緩起訴處分書、
    臺灣高等法院檢察署98年度上職議字第7312號處分書影本各
    1 份附卷可稽，而異議人於上開緩起訴處分確定後，已依該
    處分命令向臺北市觀護志工協進會支付42,500元，其後迄緩
    起訴處分期間屆滿為止，別無刑事訴訟法第253條之3第1 項
    各款所列得撤銷緩起訴處分之情事，該案乃執行完畢等情，
    有臺灣臺北地方法院檢察署檢察官執行緩起訴處分命令通知
    書及臺灣高等法院被告前案紀錄表各1 份在卷足憑，且為異
    議人所不爭執。依上開說明，異議人所支付之緩起訴處分金
    42,500元部分，業經緩起訴處分期間屆滿未經撤銷而實質確
    定，未達道路交通管理處罰條例第92條第3 項所訂最低罰鍰
    基準，是依該條例第35條第8 項規定，即須補繳不足最低罰
    鍰即7,000 元部分。原處分機關漏未斟酌及此，遽對異議人
    裁處罰鍰49,500元，此部分自有未當。
  (二)至於原處分機關援引交通部95年7月17日交路字第095000698
    6號函釋以法務部行政罰法諮詢小組第1次會議記錄，認「緩
    起訴者乃附帶條件的不起訴處分，亦即是不起訴的一種」，
    而認應維持原處分云云。惟按法官依據法律獨立審判，憲法
    第80條定有明文。各機關依其職掌就有關法規為釋示之行政
    命令，法官於審判案件時，固可予以引用，但仍得依據法律
    ，表示適當之不同見解，並不受其拘束，司法院大法官會議
    解釋釋字第216 號解釋意旨可資參照。是原處分機關所提前
    開交通部函釋，既與本院前揭見解不同，本院並不受其拘束
    ，附此敘明。
五、綜上所述，本件異議人確有道路交通管理處罰條例第35條第
    1項第1款所定之交通違規行為，惟原處分機關漏未斟酌上揭
    行政罰法第26條第1 項、刑事訴訟法第253條之1、道路交通
    管理處罰條例第35條第8 項等規定之規範目的，遽就罰鍰部
    分，對異議人為上開裁罰，尚有未當，本院爰將原處分關於
    此部分撤銷，並依上開規定自為裁定如主文第2 項所示。
據上論斷，應依道路交通案件處理辦法第19條、第20條，裁定如
主文。
中    華    民    國    99    年    7     月    30    日
                    交通法庭    法  官  陳君鳳
以上正本證明與原本無異。
如不服本裁定，應於送達後5日內向本院提出抗告狀。
                                書記官  楊湘雯
中    華    民    國    99    年    7     月    30    日

司法院資訊處製作；財團法人民間司法改革基金會備份。
